【裁判字號】    98,訴,419
【裁判日期】    991207
【裁判案由】    拆屋還地等
【裁判全文】
臺灣屏東地方法院民事判決               98年度訴字第419號
原      告
即反訴被告  國防部軍備局
法定代理人  丁○○
訴訟代理人  楊譜諺律師
被      告
即反訴原告  乙○○
上列當事人間請求拆屋還地等事件，本院於中華民國99年11月30
日言詞辯論終結，判決如下：
    主  文
被告應將坐落屏東市○○段如附表所示土地上「應拆除或挖除之
地上物」欄所示之地上物除去，並將土地交還原告。
被告應給付原告新臺幣伍拾柒萬捌仟貳佰零捌元，及自民國九十
八年九月五日起至清償日止按週年利率百分之五計算之利息，並
自民國九十八年九月五日起至交還前項土地之日止，按日給付原
告佰壹拾陸元。
本訴訴訟費用（除減縮部分外）由被告負擔。
本判決關於本訴部分，於原告以新臺幣壹佰貳拾伍萬貳仟元供擔
保後，得假執行。
反訴原告之訴駁回。
反訴訴訟費用由反訴原告負擔。
    事  實  及  理  由
甲、程序方面
一、原告之法定代理人原為丙○○，嗣於本件訴訟進行中變更為
    丁○○，有國防部派令影本附卷可參，並具狀聲明承受訴訟
    ，核無不合，應予准許。
二、按占有人於土地所有人主張其為無權占有，起訴請求其拆屋
    還地之前，如並未以其已因時效而取得地上權登記請求權，
    向該管地政機關聲請為地上權之登記，經地政機關受理；迨
    土地所有人起訴後，始以其有此事由資為抗辯，法院固無須
    就占有人是否具備時效取得地上權之要件，為實體上裁判。
    惟占有人倘於該訴訟繫屬中提起反訴，請求確認其地上權登
    記請求權存在及命所有人容忍其辦理地上權登記，且其提起
    反訴於程序上並無不合，法院自應就其為訴訟標的之法律關
    係存否，為實體上裁判（最高法院88年度台上字第404 號、
    89年度台上字第1807號裁判要旨參照）。準此，於本件原告
    訴請拆屋還地後，被告始於本訴繫屬中提起反訴，請求確認
    其地上權登記請求權存在及命所有人容忍其辦理地上權登記
    ，其提起反訴於程序上尚無不合，合先敘明。
三、兩造於訴訟繫屬中，依實際測量結果，各自於本反訴就主張
    系爭土地面積之計算為更正，而擴張、減縮應受判決事項之
    聲明，核與民事訴訟法第255 條第1 項第3 款之規定相符，
    均應予准許。
乙、實體方面
壹、本訴部分
一、原告主張：原告為坐落屏東市○○段如附表所示國有土地（
    下稱系爭土地）之管理機關，被告無正當權源，擅自占用系
    爭土地耕作並搭蓋工作物，迄今仍拒絕交還系爭土地，爰依
    民法第767 條之規定，請求除去地上物並交還土地。被告無
    權占有系爭土地，即受有相當於租金之利益，致原告受損害
    ，為期至少5 年以上，爰依民法第179 條之規定，請求返還
    不當得利；依土地法第110 條、第148 條規定，耕地租賃之
    租金，以不超過土地申報總價年息8 ％為限，系爭土地位於
    屏東市，鄰近屏東機場，附近街道尚稱繁華，參酌公告現值
    及其使用現況，被告所受相當於租金之利益，應以土地申報
    總價年息8 ％為適當等語。並聲明：除擔保金額外，如主文
    第1 至4 項所示。
二、被告則以：系爭土地原係訴外人己○（已歿）於民國43年間
    向台灣糖業公司屏東糖廠承租種甘蔗使用，45年間被徵收為
    機場用地，但機場未使用，任由己○繼續使用，69年間己○
    再向糖廠申租，糖廠以便簽答覆稱系爭土地已久經該廠廢止
    公用，亦已多年不再經管人民使用情形，故而將其申請書件
    退還，致己○誤認系爭土地未經登記而為轉售。被告於69年
    6 月20日以未成年女兒甲○○名義向己○購買系爭土地，並
    會同己○向地政事務所申請閱覽地籍圖，確認系爭土地位置
    （當時編為庚○○段42-4地號之田地）而點交。被告以行使
    地上權之意思，20年間和平、公然、繼續占用為他人所有之
    系爭土地，其上建築物或其他工作物或竹木均係被告所有，
    於93年3 月25日誤以甲○○名義向地政機關申請為地上權人
    未果，但被告已具備時效取得地上權之要件，即非無權占有
    。況原告拆屋還地之請求權，亦已罹於15年之消滅時效等語
    資為抗辯。並聲明：駁回原告之訴。
三、兩造不爭執之事實：
    (一)原告為系爭土地之管理機關。
    (二)系爭土地現況係被告占有使用至少5 年以上，其上建築物
      或其他工作物或竹木均係被告所有。
    (三)被告曾於93年間以代理甲○○之名義向地政機關申請登記
      甲○○為地上權人未果。
四、得心證之理由：
    兩造爭執所在厥為：(一)如被告已具備時效取得地上權之要件
    ，是否即非無權占有？(二)原告就系爭土地拆屋還地之請求權
    ，有無消滅時效之適用？(三)如原告可請求被告返還相當於租
    金之不當得利，其金額為何？茲分別說明如下：
    (一)縱被告因地上權取得時效完成而得主張時效利益，依民法
      第772 條準用第769 條或第770 條之規定，亦僅得請求登
      記為地上權人而已，並非即取得地上權，在其未依法登記
      為地上權人之前，自不能本於地上權之法律關係，向土地
      所有人有所主張而認其非無權占有（最高法院89年度台上
      字第1370號裁判要旨參照），合先敘明。故被告所辯其已
      具備時效取得地上權之要件，無論是否屬實（詳反訴部分
      ），均不影響其就系爭土地對原告而言為無權占有。
    (二)按所有人對於無權占有其所有物者，得請求返還之，對於
      妨害其所有權者，得請求除去之，民法第767 條第1 項定
      有明文。而已登記不動產所有人之回復請求權，無民法第
      125 條消滅時效規定之適用；已登記不動產所有人之除去
      妨害請求權亦無民法第125 條消滅時效規定之適用，大法
      官分別著有釋字第107 條、第164 號解釋闡述甚明。所謂
      已登記不動產所有人，係指原已依土地法辦理登記之不動
      產真正所有人而言，並非指已登記為其名義之不動產所有
      人而言，良以不動產真正所有人之所有權，不因他人無權
      占有或侵奪其所有物或基於無效原因所為之移轉登記而失
      其存在，苟已依土地法等相關法令辦理登記，其回復請求
      權或除去妨害請求權即不罹於時效而消滅，以免發生權利
      上名實不符之現象（最高法院83年度台上字第2175號、87
      年度台上字第2313號裁判要旨參照）。經查系爭土地均為
      已登記之國有土地，而以原告為管理機關，有土地登記謄
      本14件在卷可考（見本院卷一第10至23頁），揆諸上開解
      釋，則原告就系爭土地遭被告無權占有之除去妨害請求權
      及回復請求權，均無民法第125 條消滅時效規定之適用，
      被告所辯原告請求權罹於時效，於法無據，自無可取。
    (三)按無法律上之原因而受利益，致他人受損害者，應返還其
      利益，民法第179 條亦定有明文。又「依不當得利之法則
      請求返還不當得利，以無法律上之原因而受利益，致他人
      受有損害為其要件，故其得請求返還之範圍，應以對方所
      受之利益為度，非以請求人所受損害若干為準，無權占有
      他人土地，可能獲得相當於租金之利益為社會通常之觀念
      ，是被上訴人抗辯其占有系爭土地所得之利益，僅相當於
      法定最高限額租金之數額，尚屬可採。」最高法院著有61
      年台上字第1695號判例可稽。關於耕地租賃之法定最高限
      額租金，依土地法第110 條、第148 條規定，為土地申報
      總價年息8 ％。經斟酌被告占有系爭土地之利益，主要係
      種植農作物，且系爭土地位於屏東市○○鄰路寬約20公尺
      之機場北路，對面為辛○中學，辛○中學之對面為四層樓
      公寓之住宅區○○鄰路寬約14公尺之勝利路，對面為老舊
      社區，西鄰空軍機場之大型停車場，南鄰空軍機場之圍牆
      ，交通便利，附近尚稱繁榮等情，業經記明本院勘驗筆錄
      （見本院卷一第159 頁），從而以土地申報總價年息8 ％
      計算被告就系爭土地所受相當於租金之利益，應屬適當，
      系爭土地依土地登記謄本所載，申報地價適均為1,000 元
      ，而系爭土地如附表所示之總面積為1,445.52平方公尺，
      經計算，則相當於5 年租金之數額為578,208 元（計算式
      ：1,445.521,000 0.085 ＝578,208 ），相當於日
      租金之數額為316 元（計算式：1,445.521,000 0.08
      365 ＝316.83，小數點以下無條件捨去）。
五、綜上所述，原告依民法第767 條之規定，請求被告將如附表
    所示系爭土地上之地上物拆除或挖除，並將土地交還原告，
    另依民法第179 條之規定，請求被告給付578,208 元，及自
    起訴狀繕本送達翌日即98年9 月5 日起至清償日止按週年利
    率5%計算之利息，並自起訴狀繕本送達翌日即98年9 月5 日
    起至交還系爭土地之日止，按月給付316 元，為有理由，應
    予准許。
六、原告陳明願供擔保，請求宣告假執行，經核無不合，爰酌定
    相當擔保金額准許之。
七、至兩造其餘之攻擊或防禦方法及未經援用之證據，經本院斟
    酌後，認為均對本判決結果不生影響，自無逐一詳予論駁之
    必要，併此敘明。
八、訴訟費用負擔之依據：民事訴訟法第78條。
貳、反訴部分
一、反訴原告主張：反訴原告以行使地上權之意思，以其未成年
    女兒甲○○名義向原占有人己○購買系爭土地，契約書載明
    「使用權利讓渡給甲○○」，並於69年6 月20日即點交系爭
    土地而開始占有，20年間和平、公然、繼續在他人土地上有
    建築物或其他工作物或竹木，即得請求登記為地上權人，爰
    依民法第772 條準用第769 條之規定提起反訴等語。並聲明
    ：反訴被告應容忍反訴原告就系爭土地為地上權人之登記。
二、反訴被告則以：反訴原告雖自稱於69年間向訴外人己○購買
    系爭土地，但依其買賣契約書所載，係甲○○向己○購買「
    所有權」或事實上處分權，自始以「所有」之意思占有使用
    系爭土地，非本於行使地上權之意思，反訴原告以甲○○之
    代理人自居，更難想像其有行使地上權之意思，況反訴原告
    於93年3 月25日係代理甲○○向地政機關申請為地上權人，
    益見反訴原告並無自己行使地上權之意思。又系爭土地上原
    有運輸鐵道「屏東機場空軍支線」，經查係於86年7 月1 日
    停駛，之前尚未廢止，足證反訴原告聲稱其自69年起即無權
    占用系爭土地，應與事實不符。況系爭土地是公有公用物，
    依時效取得地上權登記審查要點第3 點規定，本不得為時效
    取得地上權之客體等語資為抗辯。並聲明：駁回反訴原告之
    訴。
三、兩造不爭執之事實：引用本訴部分。
四、得心證之理由：
    兩造爭執所在厥為：反訴原告就系爭土地是否已具備時效取
    得地上權之要件？茲說明如下：
    (一)按當事人主張有利於己之事實者，就其事實有舉證之責任
      ，民事訴訟法第277 條前段定有明文。本件反訴原告主張
      其於69年6 月20日開始占有系爭土地，為反訴被告所否認
      ，自應由反訴原告就此事實之存在，負舉證之責。次按，
      地上權為一種物權，主張取得時效之第一要件須為以行使
      地上權之意思而占有，若依其所由發生之事實之性質，無
      行使地上權之意思者，非有變為以行使地上權之意思而占
      有之情事，其取得時效，不能開始進行，最高法院著有64
      年度台上字第2552號判例可稽。又占有土地建築房屋，有
      以無權占有之意思，有以所有之意思，有以租賃或借貸之
      意思為之，非必皆以行使地上權之意思而占有，故主張以
      行使地上權之意思而占有者，應負舉證責任（最高法院84
      年度台上字第748 號、86年度台上字第930 號裁判要旨參
      照）。而當事人提出之私文書必須真正而無瑕疵者，始有
      訴訟法之形式的證據力，此形式的證據力具備後，法院就
      其中之記載調查其是否與系爭事項有關，始有實質的證據
      力之可言，最高法院著有41年台上字第971 號判例可稽。
      私文書之真正，如他造當事人有爭執者，則舉證人應負證
      其真正之責，最高法院著有47年台上字第1784號判例可稽
      。再者，占有人占有土地屬土地法第14條第1 項規定不得
      私有之土地，或使用違反土地使用管制法令者，不得申請
      時效取得地上權登記，時效取得地上權登記審查要點第3
      點第1 款、第3 款定有明文，合先敘明。
    (二)反訴原告就時效取得地上權之主張，無非以提出台灣糖業
      公司屏東糖廠便簽、號稱為該便簽附圖之手繪地圖、疑似
      舊式地籍圖、甲○○與己○間之土地買賣契約書等文書，
      並聲明證人即其受僱人戊○○，為主要論據。經本院勘驗
      反訴原告庭呈之上開文書原件，其中，便簽上之台灣糖業
      公司屏東糖廠印文、手繪地圖上之己○印文為紅印泥，應
      係原本無訛，買賣契約書、疑似舊式地籍圖則僅有影本，
      其上分別有黃蠟筆加強標示及紅原子筆註記文字，且買賣
      契約書之土地標示部分有明顯塗改痕跡，與卷附之影本亦
      不符，真偽不明，反訴被告當場否認該買賣契約書及疑似
      舊式地籍圖為真正，並否認該手繪地圖即為該真正便簽之
      附圖（勘驗部分見本院卷一第288 頁，影本部分見本院卷
      一第39、40、41、108 頁），反訴原告別無證明上開文書
      為真正之方法，亦不能證明該手繪地圖為便簽附圖，揆諸
      上開判例，該等文書即不具形式的證據力，因此無實質的
      證據力之可言。依兩造不爭執為真正之前揭台灣糖業公司
      屏東糖廠便簽所載（見本院卷一第40頁），僅能證明該糖
      廠確有答覆己○於69年3 月17日申請承租屏東飛機場大門
      出口路右側沿小溪岸該糖廠原已廢止之鐵路用地一事，告
      以該土地已久經該糖廠廢止公用，亦已多年不再經管人民
      使用情形，故退還己○申請書及其附圖之情節，其中未見
      己○年籍資料，己○實為不詳之人，與本件關聯性不明。
      而證人戊○○於本院結證稱：伊不瞭解反訴原告使用這塊
      土地之情形，界樁是伊打的，但不清楚何時，伊係於94年
      間經由壬○○認識反訴原告，並不清楚壬○○曾否為反訴
      原告耕作等語（見本院卷一第289 頁），核與反訴原告所
      陳：證人戊○○稱於94年方認識伊，所述不實，事實上是
      94年壬○○死亡後，伊才將這塊土地委託證人戊○○管理
      等語（見同上），僅就「94年」、「壬○○」有共同連結
      ，其餘皆不合，且無論證人戊○○上開證述是否實在，均
      不足以之證明反訴原告何時開始及如何占有使用系爭土地
      。反之，反訴被告則聲請函查系爭土地之間現有已廢棄之
      鐵道，係何機關何時停駛，依交通部臺灣鐵路管理局高雄
      工務段99年10月12日高工養字第0990006597號函覆（見本
      院卷一第280 頁），可知屏東機場內鐵道原「空軍支線」
      ，係於86年7 月1 日停駛，益難採信反訴原告宣稱其始於
      69年6 月20日開始占有系爭土地之主張。
    (三)依反訴原告所提出之上開證據方法，亦未能證明其以行使
      地上權之意思而占有系爭土地。反之，反訴被告提出反訴
      原告於另案所提出之訴外人癸○○分別於86年12月31日、
      87年12月31日簽收反訴原告交付工資之切結書各1 紙（見
      本院卷一第109 、110 頁），皆開宗明義手寫「本人受聘
      在甲○○以所有之意思買得占有雜目42-4號土地上，負責
      經營管領工作」等語，其字跡與反訴原告歷次書狀手寫之
      字跡相同，顯係反訴原告自行書寫後交由癸○○簽名蓋章
      ，足證反訴原告當時係以代甲○○行使所有權之意思，而
      非以行使地上權之意思而占有系爭土地。另依反訴原告所
      提出93年6 月17日收件土地登記申請書所載（見本院卷一
      第44頁），反訴原告當時以代理甲○○之名義向地政機關
      申請登記甲○○為時效取得地上權人，亦徵反訴原告當時
      係以代甲○○行使地上權之意思，而非以自己行使地上權
      之意思而占有系爭土地，揆諸上開判例，反訴原告遲至斯
      時仍不符時效取得地上權之主觀要件。
    (四)再查系爭土地登記之使用分區均為特定專用區，其中，屏
      東市○○段165 、166 、168 、171 、188 、202 、204
      、205 地號土地登記之使用地類別均為特定目的事業用地
      ，而同段167 、193 、195 、199 、200 、203 地號土地
      登記之使用地類別均為交通用地，各有土地登記謄本在卷
      可佐（見本院卷一第10至23頁），依反訴被告聲請函查之
      內政部99年11月10日內授中辦地字第0990725852號函覆（
      見本院卷二第3 頁），依其性質，均為依時效取得地上權
      登記審查要點第3 點所規定不得申請時效取得地上權登記
      之土地，基此，反訴原告請求反訴被告容忍其為地上權人
      之登記，於法尤有未洽。
五、綜上所述，反訴原告未符合時效取得地上權之要件，其請求
    反訴被告應容忍其就系爭土地為地上權人之登記，為無理由
    ，應予駁回。
六、至兩造其餘之攻擊或防禦方法及未經援用之證據，經本院斟
    酌後，認為均對本判決結果不生影響，自無逐一詳予論駁之
    必要，併此敘明。
七、反訴費用負擔之依據：民事訴訟法第78條。
中    華    民    國    99    年    12    月    7     日
                  民事第二庭    法  官  蔡嘉裕
正本係照原本作成。
如不服本判決，應於收受送達後20日內，向本院提出上訴狀（須
按他造當事人之人數附繕本）。
中    華    民    國    99    年    12    月    7     日
                                書記官  蘇小雅
附表
┌──┬───────────────┬────┬───────┐
│編號│土地標示                      │面積（平│應拆除或挖除之│
│    │                              │方公尺）│地上物        │
├──┼───────────────┼────┼───────┤
│1   │如附圖所示165地號土地內B部分  │   2.77 │雜樹          │
├──┼───────────────┼────┼───────┤
│2   │如附圖所示166地號土地內B部分  │  84.74 │菜園、雜樹    │
├──┼───────────────┼────┼───────┤
│3   │如附圖所示167地號土地內B部分  │  44.54 │菜園、果樹    │
├──┼───────────────┼────┼───────┤
│4   │如附圖所示170地號土地內B部分  │  16.93 │菜園          │
├──┼───────────────┼────┼───────┤
│5   │如附圖所示171地號土地內B部分  │  83.38 │菜園          │
├──┼───────────────┼────┼───────┤
│6   │如附圖所示188地號土地內B部分  │ 144.73 │菜園          │
├──┼───────────────┼────┼───────┤
│7   │如附圖所示188地號土地內D部分  │   3.52 │鐵架涼棚      │
├──┼───────────────┼────┼───────┤
│8   │如附圖所示193地號土地內A部分  │ 198.62 │果樹、菜園    │
├──┼───────────────┼────┼───────┤
│9   │如附圖所示195地號土地內C部分  │  42.41 │菜園          │
├──┼───────────────┼────┼───────┤
│10  │如附圖所示195地號土地內E部分  │   5.29 │舊木板圍築工寮│
├──┼───────────────┼────┼───────┤
│11  │如附圖所示199地號土地內C部分  │   5.07 │舊木板圍築工寮│
├──┼───────────────┼────┼───────┤
│12  │如附圖所示199地號土地內D部分  │  29.83 │菜園          │
├──┼───────────────┼────┼───────┤
│13  │如附圖所示200地號土地內A部分  │  85.09 │菜園          │
├──┼───────────────┼────┼───────┤
│14  │如附圖所示202地號土地         │  29.66 │果樹          │
├──┼───────────────┼────┼───────┤
│15  │如附圖所示203地號土地內A部分  │   0.52 │廁所          │
├──┼───────────────┼────┼───────┤
│16  │如附圖所示203地號土地內B部分  │  36.68 │果樹、菜園    │
├──┼───────────────┼────┼───────┤
│17  │如附圖所示204地號土地內B部分  │ 568.30 │果樹、菜園    │
├──┼───────────────┼────┼───────┤
│18  │如附圖所示204地號土地內C部分  │  33.07 │舊木板圍築工寮│
├──┼───────────────┼────┼───────┤
│19  │如附圖所示204地號土地內D部分  │  30.06 │塑膠網圍築菜圃│
├──┼───────────────┼────┼───────┤
│20  │如附圖所示205地號土地內B部分  │   0.31 │無            │
├──┼───────────────┼────┼───────┤
│    │合計                          │1445.52 │              │
└──┴───────────────┴────┴───────┘


司法院資訊處製作；財團法人民間司法改革基金會備份。
